【裁判字號】    95,抗,951
【裁判日期】    951026
【裁判案由】    假處分
【裁判全文】
臺灣高等法院民事裁定                   95年度抗字第951號
抗   告   人  永柏企業股份有限公司
兼法定代理人  甲○○
                        住台北市○○路9號9樓
上列抗告人因與相對人台鳳股份有限公司間假處分事件，對於中
華民國95年 5月23日臺灣臺北地方法院95年度裁全字第6336號裁
定，提起抗告，本院裁定如下：
    主  文
抗告駁回。
原裁定所命相對人為抗告人甲○○、永柏企業股份有限公司供擔
保之金額，依序分別提高為新臺幣陸仟玖佰捌拾柒萬貳仟陸佰柒
拾肆元、新臺幣伍佰零貳萬貳仟零柒拾肆元。
抗告人甲○○如以新臺幣玖佰捌拾伍萬壹仟零玖拾伍元供擔保後
，得免為或撤銷如原裁定第一項所示假處分。
抗告人永柏企業股份有限公司如以新臺幣捌佰玖拾萬陸仟玖佰
柒拾壹元供擔保後，得免為或撤銷如原裁定第二項所示定暫時狀
態之處分。
抗告訴訟費用由抗告人負擔。
    理  由
一、按債權人就金錢請求以外之請求，欲保全強制執行聲請假處
    分，就請求及假處分之原因，應釋明之；釋明如有不足，而
    債權人陳明願供擔保或法院認為適當者，法院得定相當之擔
    保，命供擔保後為假處分，民事訴訟法第532條、第533條準
    用第 526條第1項、第2項定有明文。又假處分係保全強制執
    行方法之一種，原為在本案請求尚未經判決確定以前，預防
    將來債權人勝訴後，因請求標的之現狀變更，有日後不能強
    制執行或甚難執行之虞者而設，至債權人聲請假處分所主張
    之權利，債務人對之有所爭執者，應於現在或將來有訴訟繫
    屬時，請求法院為本案之判決，以資解決，尚非聲請假處分
    時，先應解決之問題（最高法院69年臺抗字第72號判例參照
    ）。又於爭執之法律關係，為防止發生重大之損害或避免急
    迫之危險或有其他相類之情形而有必要時，以其本案訴訟能
    確定該爭執之法律關係者為限，得聲請為定暫時狀態之處分
    ，民事訴訟法第 538條第1項、第2項亦定有明文。又定暫時
    狀態之處分，並非以保全將來之強制執行為目的，故凡債權
    人對有繼續性之法律關係爭執，釋明有為此種處分之利益者
    ，即得聲請之（最高法院87年度臺抗字第 464號裁定參照）
    。
二、本件相對人在原法院聲請意旨略以：伊於民國（下同）89年
    4月間將其所有包括坐落台北縣新店市○○段30之116、33之
    2 地號土地（下稱系爭土地）在內之土地多筆，出售予抗告
    人甲○○，約定伊得於2年內以新台幣（下同）2億元買回，
    伊已於89年 5月間，陸續將買賣標的土地所有權移轉登記予
    抗告人甲○○，然抗告人甲○○迄今尚有買賣價款 6,000萬
    元未付，相對人嗣於同年 9月間向抗告人甲○○行使買回權
    ，已陸續支付買回價金 1億8,087萬1,643元，經與抗告人甲
    ○○未付價金抵銷後，伊已支付全部買回價金，但抗告人甲
    ○○仍拒絕移轉系爭土地所有權予伊，更與由其擔任董事長
    之抗告人永柏企業股份有限公司（下稱永柏公司）通謀而為
    虛偽意思表示，將系爭33之2地號土地設定權利範圍389/10,
    000 之地上權予抗告人永柏公司，抗告人永柏公司再向經濟
    部水利署台北水源特定區管理局申請污水廠之建造執照，如
    不禁止抗告人處分系爭土地，或於系爭土地上申請雜項或建
    造執照興建地上物，將致伊受不可回復之損害，爰依民事訴
    訟法第532條、第538條之規定，聲請命：(一)抗告人甲○○對
    其所有系爭土地不得為移轉、抵押、出租及其他處分行為，
    並不得向主管機關申請雜項執照或建造執照進行土地開發或
    興建地上物之假處分；(二)抗告人永柏公司不得將系爭33之 2
    地號土地權利範圍389/10,000之地上權移轉、抵押、出租及
    其他處分行為，並不得申請雜項或建造執照進行土地開發或
    興建地上物之定暫時狀態處分等情。業據其提出土地買賣契
    約書、聲明書、支票、匯款通知單、電匯回條、土地增值稅
    繳款書、律師函、土地登記謄本及公司基本資料查詢為證（
    見原法院卷16至79頁）外，復據陳明願供擔保以補釋明之不
    足，原裁定因而分別依民事訴訟法第532條、第538條之規定
    ，准許對抗告人甲○○、永柏公司為前揭內容之假處分及定
    暫時狀態之處分，並無不合（其中抗告人甲○○係就其所有
    系爭33之2 地號土地，設定權利範圍9,611/10,000之地上權
    予抗告人永柏公司─見原法院卷88、89頁，相對人僅聲請抗
    告人永柏公司就其中權利範圍389/10,000之地上權不得為移
    轉、抵押、出租及其他處分，尚非法所不許）。
三、抗告意旨雖以：抗告人甲○○已付清全部買賣價金，而相對
    人因退票未補，已喪失買回權，相對人對於抗告人甲○○並
    無請求移轉系爭土地所有權之權利存在，且相對人於取得原
    法院之假處分裁定後，並未對抗告人甲○○聲請強制執行，
    足見其對抗告人甲○○亦無聲請假處分之必要；又抗告人甲
    ○○就系爭33之2 地號土地所有權應有部分9,611/10,000，
    與第三人遠雄建設事業股份有限公司就該土地所有權應有部
    分389/10,000，共同設定地上權予抗告人永柏公司，並非與
    抗告人永柏公司通謀而為虛偽意思表示；相對人對於抗告人
    永柏公司並無請求塗銷地上權登記之權利存在，自無聲請定
    暫時狀態處分之必要云云置辯。惟查：
    (一)依相對人與抗告人甲○○間土地買賣契約書第 3條約定：
      「本件如附件 1土地全部，乙方（指相對人）得於本約簽
      訂後2年內主張以總價2億元整向甲方（指抗告人甲○○）
      買回」（見原法院卷16、21、22頁），是相對人主張其就
      系爭土地有買回權，即非無據。且抗告人甲○○自認其已
      將包括系爭土地在內之上開買賣契約所示土地，出賣並移
      轉登記予第三人新祥記工程有限公司（下稱新祥記公司）
      ，新祥記公司嗣於89年10月26日，又將包括系爭33之 2地
      號土地所有權應有部分389/10,000在內之數筆土地，出賣
      予第三人秀岡開發事業股份有限公司（見本院卷 9、10、
      29至31頁）。準此，就相對人依約所得行使之買回權而言
      ，自因請求標的之現狀變更，而有日後不能強制執行或甚
      難執行之虞，是相對人為保全其買回權之行使，就尚登記
      為抗告人甲○○所有之系爭土地部分（見原法院卷88、90
      頁），聲請禁止抗告人甲○○為移轉、抵押、出租及其他
      處分行為，及向主管機關申請雜項執照或建造執照進行土
      地開發或興建地上物之假處分，即無不合。至相對人取得
      原法院所為假處分裁定後，已否立即對抗告人甲○○聲請
      強制執行，則屬另一問題，與應否裁定准予假處分之認定
      無涉。
    (二)相對人是否已付清全部買回價金？其對於抗告人甲○○就
      系爭土地之買回權已否喪失？能否再向抗告人甲○○請求
      買回並移轉系爭土地之所有權？及抗告人間就系爭33之 2
      地號土地所為地上權之設定是否通謀而為虛偽意思表示？
      俱屬實體上之爭執，乃應待本案判決之事項，尚非本件聲
      請假處分程序所得審究。
    (三)抗告人甲○○就其與相對人約定，得由相對人行使買回權
      之系爭33之2地號土地，設定權利範圍 9,611/10,000之地
      上權予抗告人永柏公司，已如前述，則若抗告人永柏公司
      將該地上權移轉、抵押、出租或為其他處分，或本於該地
      上權申請雜項、建造執照，而進行土地開發或為興建地上
      物等行為，將使相對人日後買回之系爭33之2 地號土地上
      ，存有複雜且無法立即除去之法律關係，致其無法取得該
      土地完整之所有權，進而受有損害，是相對人聲請為定暫
      時狀態之處分、命抗告人永柏公司不得為上開行為，自屬
      有據。又上開定暫時狀態之處分，並非為保全將來之強制
      執行，自不以相對人對於抗告人永柏公司存在請求塗銷地
      上權登記之權利為必要。
    (四)從而，抗告人執上開各節指摘原裁定不當，聲明廢棄，為
      無理由，應予駁回。
四、惟按法院定擔保金額而為准許假處分之裁定者，該項擔保係
    備供債務人因假處分所受損害之賠償，其數額應依標的物受
    假處分後，債務人不能利用或處分該標的物所受之損害額，
    或因供擔保所受之損害額定之，非以標的物之價值為依據（
    最高法院63年臺抗字第 142號判例參照）。又假處分所保全
    之請求，得以金錢之給付達其目的，或債務人將因假處分而
    受難以補償之重大損害，或有其他特別情事者，法院始得於
    假處分裁定內，記載債務人供所定金額之擔保後免為或撤銷
    假處分，民事訴訟法第536條第1項定有明文；又上開規定，
    於定暫時狀態之處分準用之，為同法第538條之4所明定。又
    法院定擔保金額而為附條件之假處分裁定，該擔保金額苟已
    斟酌債務人因假處分所受之損害而為衡定，其金額應如何始
    認為相當，原屬法院職權裁量之範圍，非當事人所得任意指
    摘（最高法院88年度台抗字第556號裁定參照）。經查：
    (一)抗告人甲○○為開發興建秀岡山莊別墅，已購入包括系爭
      土地在內之多筆土地，並支付買賣價金 4億2,998萬5,686
      元，有買賣契約書及土地登記謄本可稽（見本院卷83、87
      至139頁）。 茲因相對人就抗告人甲○○擬開發土地之其
      中系爭 2筆土地，對抗告人甲○○聲請上開假處分，且相
      對人亦自認其中系爭33之2 地號土地為污水處理廠之唯一
      合法預定地（見本院卷 268頁），致抗告人甲○○在本案
      審理期間，因未能興建污水處理廠，而須暫時中止開發計
      畫，則就相對人應供擔保之金額，自應依抗告人甲○○因
      該假處分所為損害、而非系爭土地之價額酌定之，易言之
      ，即相當於抗告人甲○○已付土地買賣價金於本案審理期
      間（按1、2、3審辦案期間各為 1年4個月、2年、1年計算
      ，合計為4年4個月─見本院卷285頁）之法定利息6,987萬
      2,674元（其計算式為：429,985,686元×年息5%×(4+1/3
      )年=69,872,674元）。原法院依系爭土地之公告現值之約
      數，酌定此部分擔保金額為 1,000萬元（見原法院卷87至
      90頁），尚有未洽。
    (二)抗告人永柏公司因上開土地開發案，已就系爭33之2 地號
      土地權利範圍全部設定地上權，按年支付依公告土土現值
      10% 計算之租金，有土地登記謄本可稽（見原法院卷89頁
      ）；並委託京華工程顧問股份有限公司於該筆土地上設計
      規劃污水處理廠，已支付 200萬元，有秀岡山莊污水處理
      廠新建工程申辦作業委託契約書足按（見本院卷83、 140
      至143頁）。 茲因相對人對抗告人永柏公司聲請上開定暫
      時狀態之處分，致抗告人永柏公司擬設置之污水處理廠，
      因無法取得建造執照無從施作，受有相當於委託價款 200
      萬元、及本案審理期間地上權租金302萬2,074元（其計算
      式為：公告土地現值500元×18,597.38平方公尺×10%×(
      4+1/3)年=3,022,074元），合計502萬2,074元之損害（其
      計算式為：2,000,000元+3,022,074元= 5,022,074元），
      則就相對人就該部分定暫時狀態處分所應提供之擔保金，
      自應依該數額酌定之。原法院僅酌定此部分擔保金額為55
      萬元，亦有未洽。
    (三)假處分之程序，利在速結，法院對於債權人之假處分聲請
      ，僅依債權人對於假處分原因所為之釋明，即為准駁之裁
      定，並不審究兩造間實體上之爭執。亦即債務人不得以債
      權人主張之實體上事由，作為對假處分裁定不服之理由，
      自對債務人頗為不利。本件相對人僅就其主張具有買回權
      之100餘筆土地（見原法院卷18至23頁）之其中系爭2筆土
      地，聲請假處分或定暫時狀態之處分，然抗告人進行中之
      社區開發計畫，卻因無法建造污水處理廠而受阻礙，經核
      相對人就無法買回系爭土地所受之損害，非不能以金錢補
      償，且相對人就系爭2筆土地實施假處分之結果，抗告人
      因此所受之損害及於秀岡山莊整體土地開發案（見本院卷
      82至257頁），遠大於相對人就系爭2筆土地所得買回之利
      益，衡諸誠信公平原則，亦應認係民事訴訟法第 536條所
      稱之特別情事，揆諸前揭說明，應許抗告人供擔保而免為
      或撤銷假處分或定暫時狀態之處分。雖相對人主張抗告人
      興建新污水處理廠後，將拆掉系爭33之2地號土地上原有4
      號、5號污水處理廠， 影響及於大台北華城數千住戶之生
      活權益云云（見原法院卷 8頁）。惟查，抗告人甲○○前
      本於系爭33之2 地號土地所有權人之地位，起訴請求第三
      人蕭經拆除該土地上4號、5號污水處理廠，業經本院以93
      年度上易字第1069號民事判決抗告人甲○○敗訴確定（見
      原法院卷 112頁）；而抗告人為開發秀岡山莊而興建污水
      處理廠，並未因而取得拆除原有4號、5號污水處理廠之權
      利，是相對人此一主張，尚難認為有據，自不得據為不許
      抗告人供擔保後免為或撤銷假處分或定暫時狀態處分之正
      當理由。爰斟酌抗告人甲○○就系爭330之116、33之2 地
      號土地所有權（前者為全部，後者為應有部分9,611/10,0
      00）之公告土地現值各為 91萬4,124元、893萬6,971元（
      見原法院卷87至90頁），此即為撤銷或免為假處分及定暫
      時狀態之處分，可能造成相對人無法買回系爭土地之損害
      ，故應依此酌定抗告人甲○○就免為或撤銷原裁定第 1項
      所示假處分、抗告人永柏公司就免為或撤銷原裁定第 2項
      所示定暫時狀態之處分，所應提供反擔保之金額各為 985
      萬1,095元（其計算式為：914,124元+8,936,971元=9,851
      ,095元）、893萬6,971元。
    (四)相對人應提供擔保之金額、及抗告人應提供反擔保金額之
      酌定，俱屬法院之職權行使，是就原裁定所命相對人提供
      擔保之金額，及其未命抗告人提供反擔保部分，均毋庸廢
      棄原裁定，爰依前開說明，提高相對人供擔保之金額如主
      文第 2項所示，並命抗告人提供反擔保金額如主文第3、4
      項所示。
五、據上論結，本件抗告為無理由，依民事訴訟法第495條之1第
    1項、第449條第1項、第95條、第78條，裁定如主文。
中    華    民    國    95    年    10    月    26    日
                    民事第六庭
                        審判長法  官  林鄉誠
                              法  官  楊豐卿
                              法  官  梁玉芬
正本係照原本作成。
本裁定除以適用法規顯有錯誤為理由，並經本院許可外，不得再
抗告。如提起再抗告，應於收受後10日內委任律師為訴訟代理人
向本院提出再抗告狀。並繳納再抗告費新台幣１千元。
中    華    民    國    95    年    10    月    30    日
                              書記官  常淑慧


司法院資訊處製作；財團法人民間司法改革基金會備份。
